最高法院民事判決　　　　　　　　　　　　　　　　九十一年度台上字第二七○號
　　上　訴　人　丙 ○ ○
　　　　　　　　乙○○○
　　共　　　同
　　訴訟代理人　賴 鴻 鳴律師
　　　　　　　　楊 錫 恩律師
　　　　　　　　黃 俊 達律師
　　被 上訴 人　甲○○○
　　訴訟代理人　許 永 明律師
右當事人間請求返還保管款事件，上訴人對於中華民國八十九年五月十六日台灣高等
法院台南分院第二審判決（八十七年度重上字第一○二號）提起上訴，本院判決如左
：
  　主  文
原判決關於命上訴人為給付暨該訴訟費用部分廢棄，發回台灣高等法院台南分院。
    理  由
本件被上訴人主張：伊於民國八十五年六月十九日將新台幣（下同）一千萬元託上訴
人夫婦保管，上訴人僅返還二百二十萬元，餘款七百八十萬元未還等情，爰依消費寄
託關係及委任關係終止後之清算款返還請求權，求為命上訴人連帶給付七百八十萬元
並加計法定遲延利息之判決（被上訴人於第一審本於消費寄託關係，請求上訴人共同
返還六百五十萬元及其利息，於原審追加本於委任關係終止後之返還清算款請求權請
求，並擴張請求金額為七百八十萬元，原審判決命上訴人給付七百四十三萬五千五百
元本息，駁回被上訴人其餘擴張之訴，被上訴人對其敗訴部分，未聲明不服）。
上訴人則以：被上訴人交付一千萬元予伊非基於寄託關係，而係委託伊代為處理內田
電子股份有限公司（下稱內田公司）事務，作為其於管理期間所需應用之資金及應給
付伊之報酬。且伊於管理期間，發現內田公司有逃漏應納中華民國稅額情事，伊有以
之代繳逃漏稅額墊款之必要等語，資為抗辯。
原審將第一審所為被上訴人敗訴之判決廢棄，改判上訴人應返還被上訴人七百四十三
萬五千五百元本息，無非以；被上訴人於在第一審本於消費寄託關係請求，於原審言
詞辯論終結前，擴張請求金額並追加本於委任關係終止後之返還清算款請求權請求上
訴人給付，就擴張請求金額部分，核係擴張應受判決事項之聲明，追加委任關係終止
後之清算款返還請求權請求上訴人連帶返還部分，與其在第一審請求之基礎事實同一
，無須上訴人同意，應予准許。次查被上訴人主張伊將一千萬元存入上訴人丙○○之
銀行之帳戶，業據提出證明書影本一份為證，復為上訴人所不爭，堪信為真實。參酌
上訴人與證人林輝榮於台灣台南地方法院檢察署八十六年度偵字第一三六０號上訴人
被訴侵占案件偵查時所供及被上訴人提出之存款餘額證明書、賣匯水單，收支簿節本
等證據資料，足以證明被上訴人雖交付上訴人一千萬元，惟上訴人已分二次交還二百
五十六萬四千五百元，剩餘款應為七百四十三萬五千五百元。此剩餘款未還原因，上
訴人則執上開情詞為辯云云，茲據被上訴人於第一審及原審自認因公司經營不善，一
千萬元係給付上訴人處理公司之善後問題各等語，上訴人辯稱被上訴人交付伊一千萬
元係基於委任契約而非寄託云云，堪以採信。至上訴人辯稱一千萬元係作為其管理內
田公司之酬勞云云，然如上所述，上訴人於管理期間，已返還被上訴人二百餘萬元，
如係管理酬勞，自無於管理期間返還二百餘萬元之理，且管理伊始，被上訴人先行交
付酬勞，亦與經驗法則有違。又兩造委任管理內田公司之契約已於八十五年八月二十
日終止乙節，為雙方所不爭，上訴人已無代為繳納欠稅之義務，上訴人所辯，不足採
信。惟兩造委任關係終止後，委任事務計算後之剩餘款，上訴人自應返還被上訴人。
則被上訴人本於委任關係終止後之返還清算款請求權，請求上訴人給付七百四十三萬
五千五百元並加計法定遲延利息，核無不合，應予准許等詞，為其判斷之基礎。
按民事訴訟法第一百九十九條第二項規定，審判長應向當事人發問或曉諭，令其為事
實上及法律上陳述、聲明證據、或為其他必要之聲明及陳述，其所聲明或陳述有不明
瞭或不完足者，應令其敘明或補充之。查被上訴人在第一審迄原審言詞辯論時，始終
主張伊交付一千萬元託上訴人夫婦保管，本於寄託關係請求上訴人返還，似未主張其
本於委任關係終止後之返還清算款請求權，而為其請求之基礎。查其於原審言詞辯論
時雖主張「兩造間係委託保管之意，即寄託之法律關係，故縱然含有委任關係之混合
契約，惟上訴人既已於八十五年八月底將內田公司交還被上訴人，則雙方委任關係亦
已隨之終止，上訴人應將被上訴人所委託其保管之款項返還」等語（見：原審卷第一
六九頁），其究係補充事實或法律上之陳述或為訴之變更或追加﹖尚欠明瞭，若為訴
之追加，此部分主張之原因事實為何？亦屬不明，即難謂其陳述為完足，乃原審審判
長未盡必要處置令其為補充，遽謂其係追加本於委任關係終止後之返還清算款請求權
而為請求，訴訟程序即有重大瑕疵而基此所為之判決，已屬於法有違。且原審既准被
上訴人追加本於委任關係終止後之返還清算款請求權而為請求，惟兩造委任契約之內
容如何？於委任關係終止後，有無清算？剩餘款金額多寡，均攸關被上訴人請求有無
理由，原審俱未詳查審認，並記載其心證之所由得於判決理由項下，遽為上訴人敗訴
之判決，亦有判決不備理由之違法。上訴論旨，指摘原判決不利於己部分為不當，求
予廢棄，非無理由。
據上論結，本件上訴為有理由。依民事訴訟法第四百七十七條第一項、第四百七十八
條第一項，判決如主文。
中      華      民      國    九十一    年      二      月      七      日
                              最高法院民事第五庭
                                  審判長法官  朱  錦  娟
                                        法官  顏  南  全
                                        法官  蘇  達  志
                                        法官  許  澍  林
                                        法官  葉  勝  利
      右正本證明與原本無異
                                              書  記  官
中      華      民      國    九十一    年      二      月    二十六    日
